---
title: "Tutorial ggplot2"
author: "Laboratório de Macroevolução e Macroecologia"
date: "Maio/2015"
output:
  pdf_document:
    latex_engine: xelatex
    keep_tex: true
    toc: true
    toc_depth: 3
    number_sections: true
    fig_height: 6
    fig_width: 7
  html_document:
    toc: true
    toc_depth: 3
---

\newpage

# O pacote ggplot2

O pacote *ggplot2* foi desenvolvido pelo Dr. Hadley Wickham (que
desenvolveu diversos outros pacotes importantes para **R** como o
*(d)plyr* por exemplo. Este pacote implementa uma nova maneira de
criar gráficos a partir dos dados, trazendo o conceito de camadas
(*layers*) para a sintaxe do **R**. Com esse novo conceito, surge
também a necessidade de se organizar os dados de uma maneira que
facilite a utilização da nova sintaxe. Para isso, os outros pacotes
(como os já mencionados *(d)plyr*) foram desenvolvidos pelo
Dr. Wickham de maneira a tornar a manipulação de dados mais ágil,
intuitiva e já adequada para o uso conjunto com *ggplot2*.

## Instalação

O pacote deve ser instalado como qualquer outro pacote no **R**:

```{r eval=FALSE}
install.packages("ggplot2")
```

É possível também instalar as versões mais recentes do pacote (mas que
podem apresentar instabilidades ou serem incompletas) através da
função *install_github* do pacote **devtools**. Este tipo de
instalação usa os arquivos disponíveis no repositório público do
*ggplot2* no github.

```{r eval=FALSE}
install.packages("devtools")
library(devtools)
install_github("hadley/ggplot2")
```

Após a instalação, carregue o pacote para utilização.

```{r eval=FALSE}
library(ggplot2)
```

# Como organizar os dados para o *ggplot2*

É bastante comum usuários enfrentarem problemas nas primeiras vezes
que usam o *ggplot2* pois ao organizarem os dados para serem
importados no **R**, procuram o fazer da maneira mais sintética
possivel, agrupando variáveis por exemplo. A tabela a seguir é um
exemplo de como **NÃO** se deve organizar os dados para serem usados
com o *ggplot2* (~~para nenhuma situação na verdade~~).

```{r echo=FALSE}
a <- rnorm(5,10,1)
b <- rnorm(5,10,0.5)
data.frame("Tratamento" = c("Tratamento A - 2h","Tratamento A - 4h","Tratamento A - 8h","Tratamento A - 16h","Tratamento A - 24h","Tratamento B - 2h","Tratamento B - 4h","Tratamento B - 8h","Tratamento B - 16h","Tratamento B - 24h"), "Valor" = c(a,b))
```

Os objetos de entrada nas funções do *ggplot2* são da classe
*data.frame*. No entanto, organizar o *data.frame* de maneira a
otimizar o trabalho poupa bastante tempo ~~e dor de cabeça~~. O *data.frame*
a ser usado em um trabalho deve idealmente conter cada uma das
variáveis em colunas separadas, e cada observação em linhas
separadas. Assim, o exemplo anterior deveria ser idealmente
organizado da seguinte forma:

```{r echo=FALSE}
data.frame("Valor" = c(a,b), "Tempo" = rep(c(2,4,8,16,24),2), "Tratamento" = rep(c("Tratamento A","Tratamento B"),each=5))
```

Alguns pacotes foram desenvolvidos com o propósito de facilitar a
organização dos dados de maneira limpa e otimizada. Dentre esses
pacotes, encontram-se *(d)plyr*, *tidyr*, *magrittr* dentre
outros. Para mais informações sobre como (e porquê) organizar seus
dados dessa forma, leia [este artigo do Dr. Wickham](http://www.jstatsoft.org/v59/i10/paper).

# Estrutura básica de um gráfico

Como dito na introdução, um gráfico feito no *ggplot2* consiste de
diversas camadas que são adicionadas a uma estrutura básica. Essa
estrutura básica é criada usando as funções *ggplot* ou *qplot*. Essas
funções possuem dois componentes essenciais: *data*, que como o nome
diz recebe o *data.frame* a ser utilizado para a construção do
gráfico, e *mapping*, que é o argumento que controla a estética do
gráfico, ou seja, que controla quais variáveis serão plotadas nos
eixos *x* e *y*, dentre outros detalhes que serão abordados
posteriormente. Para o mapeamento dos dados, usaremos a função *aes*,
na qual indicaremos qual variável deve ser posicionada em cada eixo,
além de outros argumentos relativos a cor, tamanho, etc.

Diogo Melo, do Laboratório de Evolução de Mamíferos do IB-USP
sintetizou uma regra geral para gráficos no *ggplot2*:

```r
ggplot(data_frame_entrada, aes(x = coluna_eixo_x,
                               y = coluna_eixo_y,
                               group = coluna_agrupadora,
                               color = coluna_das_cores))
+ geom_tipo_do_grafico(opções que não dependem dos dados,
                       aes(opções que dependem))
```

Para exemplificar a construção de um gráfico, usaremos o conjunto de
dados do próprio pacote *ggplot2* chamado **diamonds**.

```{r warning=FALSE}
data(diamonds)
head(diamonds)
```

## Gráficos unidimensionais (boxplots e histogramas)

Um bom modo de iniciar qualquer análise é fazendo uma análise
exploratória dos dados. Para isso, alguns tipos específicos de
gráficos como *boxplots* ou histogramas são maneiras simples de
visualizar a estrutura básica dos dados. Estes tipos de gráfico são
ditos unidimensionais, pois representam apenas uma variável. Neste
tópico, veremos como criar esses dois gráficos de maneira simples
(complementos serão adicionados mais para frente no tutorial).

O primeiro passo para criarmos um gráfico é então gerar o objeto da
classe **ggplot**. **DICA: armazene as camadas básicas do seu gráfico
em um objeto, pois isso facilita a adição de novas camadas
sem a necessidade de repetir o código inteiro.**

```{r warning=FALSE}
g1 <- ggplot(data=diamonds,aes(x=1,y=price))
```

No exemplo acima, indicamos que a variável *price* deve ser atribuída
ao eixo *y*, e o eixo *x* recebe o valor 1 apenas para posicionar o gráfico. Além disso o código que
acabamos de rodar serve apenas para criar um objeto da
classe **ggplot**, porém ele ainda não produz nenhum gráfico. Ao
chamarmos o objeto g1:

```{r eval=FALSE, warning=FALSE}
## Error: No layers in plot
```

Isso se deve ao fato de que nenhuma camada de gráfico foi adicionada,
ou seja, não especificamos qual o tipo de gráfico desejamos
produzir. A maioria das camadas iniciais podem ser criadas usando as
funções da família **geom_**. No primeiro exemplo, vamos criar um
boxplot para termos uma ideia de valores mínimos, máximos, média e
posição dos quartis.

```{r warning=FALSE}
g1 + geom_boxplot()
```

Note a sintaxe bastante intuitiva que usa o símbolo "+" para adicionar
camadas. Isso torna o *ggplot2* um pacote bastante prático ~~depois
de pegar o jeito~~ para criar gráficos informativos, bonitos e prontos
para publicação.

Para criarmos um histograma simples, é igualmente fácil:

```{r warning=FALSE}
ggplot(diamonds,aes(x=price)) + geom_histogram()
```

Observe no entanto que para o histograma a variável de interesse está
no eixo *x*, já que o eixo *y* contém a contagem de valores em cada
intervalo.

Os gráficos básicos podem não parecer tão bonitos assim à primeira
vista; vamos aprender em seções posteriores como modificar a estética
dos gráficos (cores, tamanho, bordas, plano de fundo, etc.).

## Gráficos bidimensionais (gráficos de dispersão, modelos lineares, etc.)

### Gráficos de dispersão

Em grande parte dos estudos em ecologia buscamos analisar como duas ou
mais variáveis se comportam umas em relação às outras. Para isso, um
bom ponto de partida é construir gráficos de dispersão
(*scatterplots*). No exemplo a seguir construiremos um
gráfico de dispersão entre as variáveis *carat* e *price*.

```{r warning=FALSE}
g2 <- ggplot(diamonds,aes(x=carat,y=price))
g2 + geom_point()
```

Note que no exemplo acima, estamos indicando para a função ggplot que
as camadas que forem adicionadas de agora em diante devem conter os
valores de *carat* no eixo *x* e de *price* no eixo *y*. Isso pode ser
modificado posteriormente (como nos casos onde você quer por exemplo
acrescentar uma outra variável no eixo *y*), e será exemplificado mais
adiante. No entanto, a maioria (se não todas) das funções da família
**geom_** também possuem os argumentos básicos
*data* e *mapping*. Sendo assim, uma outra forma de criar o mesmo
gráfico é:

```{r warning=FALSE}
ggplot() + geom_point(data=diamonds,mapping=aes(x=carat,y=price))
```

Caso a cor padrão ~~seja feia~~ não seja adequada,
podemos indicar para o gráfico qual cor queremos usar para os pontos.
Como cor é um dos componentes essenciais da parte estética de
um gráfico, essa especificação deve entrar na função *aes*.
```{r warning=FALSE}
g2 + geom_point(mapping=aes(colour="red"))
```

Ao analisarmos o conteúdo do objeto **diamonds** notamos que os
valores de *carat* e *price* são divididos por classe de *cut*,
*color* e *clarity*. Assim, podemos por exemplo representar o mesmo
conjunto de dados separados por classe de *clarity* por exemplo. Se
seu objeto contendo os dados estiver mal organizado, você levaria um
tempo razoável para adicionar uma cada para cada classe cada uma com
uma cor diferente. Porém, como já aprendemos a organizar nossos dados
de maneira idea, podemos facilmente usar a variável *clarity* para
atribuir diferentes cores que representarão cada uma das
classes da seguinte forma:

```{r warning=FALSE}
g2 + geom_point(mapping=aes(colour=clarity))
```

Essa separação em classes de *clarity* pode ser feita em outros tipos
de gráfico também (os *outliers* foram removidos para fins de visualização):

```{r warning=FALSE}
ggplot(data=diamonds,
       aes(x=clarity, y=price, group=interaction(clarity,cut), color=clarity)) +
           geom_boxplot(outlier.shape=NA)
```

### Adicionando linhas de tendência

Os gráficos de dispersão que construímos até agora indicam que existe
uma relação positiva entre quilates e preço. Nesse caso, podemos
ajustar um modelo linear que indique como se dá essa correlação. Para
isso, o pacote *ggplot2* possui funções específicas para algumas
estatísticas comumente usadas. Aqui, usaremos a função **stat_smooth**
para isso.

```{r warning=FALSE}
g2 + geom_point(aes(color=clarity)) + geom_smooth(method = "lm", se=FALSE, aes(color="red"))
```

A linha de regressão adicionada no gráfico anterior corresponde à
correlação entre *carat* e *price* indepentende da classe de
*clarity*. Porém, dependendo do caso pode ser mais interessante criar
uma reta de correlação para cada classe de *clarity*. Fazemos isso da
seguinte forma (adicionando também intervalos de confiança da média):

```{r warning=FALSE}
g3 <- g2 + geom_point(aes(color=clarity)) + geom_smooth(method = "lm", se=TRUE, aes(color=clarity))
g3
```

\newpage

# Personalizando os gráficos

## Alterar rótulos dos eixos

```{r warning=FALSE}
g3 + xlab("Quilates") + ylab("Preco")
```

\newpage

## Alterar limites dos eixos
```{r warning=FALSE}
g3 + xlim(0,10) + ylim(0,30000)
```

\newpage

## Alterar tamanho e direção das fontes dos eixos
```{r warning=FALSE}
g3 + theme(axis.text.x = element_text(angle=45,vjust=1,size=30))
```

\newpage

## Inserir anotações
```{r warning=FALSE}
g3 + xlim(0,10) + ylim(0,30000) + annotate("text",x=9.5,y=30000,label= "Painel a",color="red")
```

\newpage

```{r warning=FALSE}
g3 + xlim(0,10) + ylim(0,30000) +
    annotate("rect",xmin=3, xmax=4, ymin=10000,
             ymax=20000, alpha=.2, color="blue",fill="green")
```

\newpage

```{r warning=FALSE}
g3 + xlim(0,10) + ylim(0,30000) +
    annotate("segment", x=3, xend=4, y=30000, yend=20000,
             color="orange", arrow=arrow(length=unit(1,"cm")))
```

\newpage

## Alterar paleta de cores
```{r warning=FALSE}
g2 + geom_point(aes(color=clarity)) + scale_color_brewer(type="seq",palette="Set3")
```

\newpage

## Separar gráficos em painéis
```{r warning=FALSE}
g2 + geom_point(aes(color=clarity)) + facet_grid(. ~ cut)
```

\newpage

```{r warning=FALSE}
g2 + geom_point(aes(color=clarity)) + facet_grid(cut ~ .)
```

\newpage

```{r warning=FALSE}
g2 + geom_point(aes(color=clarity)) + facet_grid(cut ~ clarity)
```

\newpage

## Alterar posição, título e tamanho da legenda
```{r warning=FALSE}
g3 + xlim(0,10) + ylim(0,30000) + theme(legend.position = "none")
```

\newpage

```{r warning=FALSE}
g3 + xlim(0,10) + ylim(0,30000) + theme(legend.position = "bottom")
```

\newpage

```{r warning=FALSE}
g3 + xlim(0,10) + ylim(0,30000) + theme(legend.position = "bottom", legend.title = element_blank())
```

\newpage

```{r warning=FALSE}
g3 + xlim(0,10) + ylim(0,30000) + theme(legend.position = c(.8,.8))
```

\newpage

```{r warning=FALSE}
g3 + xlim(0,10) + ylim(0,30000) + theme(legend.position = c(.8,.2))
```

\newpage

## Alterar temas
```{r warning=FALSE}
g3 + theme_bw()
```

\newpage

```{r warning=FALSE}
g3 + theme(panel.grid.major = element_line(colour = "red", linetype = "dotted"), panel.background = element_rect(fill = "green"))
```

\newpage

# Principais tipos de gráfico

Tipo de gráfico | Função
----------------|-------------------
Histograma      |**geom_histogram**
Densidade       |**geom_density**
Boxplot         |**geom_boxplot**
Barras          |**geom_bar**
Polígonos       |**geom_polygon**
Abline          |**geom_abline**
Texto           |**geom_text**

# Documentação online

[Documentação oficial do *ggplot2*](http://docs.ggplot2.org/current/)

[R Cookbook - Graphs](http://www.cookbook-r.com/Graphs/)

[stack**overflow** - *ggplot2*](http://stackoverflow.com/questions/tagged/ggplot2)
